ACORDAO-COMPLETO-2410122

ACÓRDÃO 12571/2020 ATA 40/2020 - SEGUNDA CÂMARA

VISTOS, relatados e discutidos estes autos de tomada de contas especial instaurada pelo Fundo Nacional de Saúde (FNS) em desfavor de Atenir Ribeiro Marques, como então prefeito de Alto Alegre do Pindaré - MA (gestões: 1º/1 a 20/12/2013 e 18/3/2014 a 31/12/2016) , Francisco Gomes da Silva, como então prefeito desse município (gestão: 21/12/2013 a 18/3/2014) , Eliane Ribeiro Marques, como então secretária municipal de Administração e Finanças (gestões: 3/1/2010 a 18/7/2012 e 1º/1 a 20/12/2013) , Simaide Maria Braid Dias, como então secretária municipal de Saúde (gestão: 2/1 a 19/3/2014) e Vilma Marques da Silva, como então secretária municipal de Saúde (gestão: 1º/1 a 30/12/2013) , diante da parcial impugnação dos dispêndios com os recursos federais transferidos pela modalidade fundo a fundo para o atendimento ao Piso de Atenção Básica, durante os exercícios de 2013 e 2014;
ACORDAM os Ministros do Tribunal de Contas da União, reunidos em Sessão da 2ª Câmara, ante as razões expostas pelo Relator, em:
9.1. declarar a revelia de Atenir Ribeiro Marques, Eliane Ribeiro Marques, Francisco Gomes da Silva, Simaide Maria Braid Dias e Vilma Marques da Silva, além da Qualitativa Cooperativa de Serviços Qualificados, nos termos do art. 12, § 3º, da Lei n. º 8.443, de 1992;
9.2. julgar irregulares as contas de Simaide Maria Braid Dias e Vilma Marques da Silva, nos termos dos arts. 1º, I, 16, III, "b", 19, parágrafo único, e 23, III, da Lei n.º 8.443, de 1992, e, assim, aplicar a multa prevista no art. 58, II, da Lei n.º 8.443, de 1992, sob o valor de R$ 15.000 (quinze mil reais) em desfavor de Simaide Maria Braid Dias e Vilma Marques da Silva, fixando-lhes o prazo de 15 (quinze) dias, contados da notificação, para que comprovem, perante o Tribunal, nos termos do art. 214, III, "a", do RITCU, o recolhimento da dívida em favor do Tesouro Nacional, na forma da legislação em vigor;
9.3. julgar irregulares as contas de Atenir Ribeiro Marques, Eliane Ribeiro Marques e Francisco Gomes da Silva, além da Qualitativa Cooperativa de Serviços Qualificados, nos termos dos arts. 1º, I, 16, III, "b" e "c", 19 e 23, III, da Lei n.º 8.443, de 1992, para condená-los solidariamente ao pagamento do correspondente débito, com a atualização monetária e os juros de mora calculados desde as datas informadas até o efetivo recolhimento, fixando-lhes o prazo de 15 (quinze) dias, contados da ciência desta deliberação, para que comprovem, perante o Tribunal, o recolhimento das referidas dívidas em favor do Fundo Nacional de Saúde, nos termos do art. 23, III, "a", da citada lei e do art. 214, III, "a", do RITCU, sob as seguintes condições:
9.3.1. responsabilidade solidária entre Atenir Ribeiro Marques e Eliane Ribeiro Marques, além da Qualitativa Cooperativa de Serviços Qualificados, pelo seguinte valor:
	Data
	Valor (R$) 

	10/9/2013
	73.915,56

	4/12/2013
	72.000,00

	4/1/2014
	70.000,00

	Total
	215.915,56

	9.3.2. responsabilidade solidária entre Atenir Ribeiro Marques e Eliane Ribeiro Marques pelo seguinte valor:
	Data
	Valor (R$) 

	27/8/2013
	14.000,00

	19/3/2014
	14.114,68

	Total
	28.114,68

	9.3.3. responsabilidade individual de Francisco Gomes da Silva pelo seguinte valor:
	Data
	Valor (R$) 

	3/1/2014
	70.000,00

	22/1/2014
	9.711,94

	22/1/2014
	315.576,82

	27/1/2014
	68.651,88

	27/1/2014
	19.296,43

	29/1/2014
	5.918,50

	29/1/2014
	139.769,26

	29/1/2014
	3.521,43

	29/1/2014
	25.805,21

	29/1/2014
	6.731,88

	29/1/2014
	10.068,04

	29/1/2014
	2.186,43

	29/1/2014
	5.180,20

	31/1/2014
	33.339,03

	31/1/2014
	2.500,00

	10/2/2014
	9.564,35

	10/2/2014
	11.290,00

	12/2/2014
	9.456,78

	20/2/2014
	101.650,00

	20/2/2014
	101.650,00

	25/2/2014
	5.207,66

	25/2/2014
	158.180,76

	28/2/2014
	5.271,40

	28/2/2014
	10.136,08

	28/2/2014
	6.390,35

	7/3/2014
	29.361,38

	7/3/2014
	9.316,14

	7/3/2014
	6.943,13

	7/3/2014
	33.487,67

	7/3/2014
	2.192,20

	7/3/2014
	10.665,76

	7/3/2014
	3.527,20

	Total
	1.162.547,91

9.4. aplicar a multa prevista no art. 57 da Lei n.º 8.443, de 1992, em desfavor de Atenir Ribeiro Marques, Eliane Ribeiro Marques e Francisco Gomes da Silva, além da Qualitativa Cooperativa de Serviços Qualificados, sob os respectivos valores de R$ 30.000,00 (trinta mil reais) , R$ 30.000,00 (trinta mil reais) , R$ 400.000,00 (quatrocentos mil reais) e R$ 25.000 (vinte e cinco mil reais) , fixando-lhes o prazo de 15 (quinze) dias, contados da notificação, para que comprovem, perante o Tribunal, nos termos do art. 214, III, "a", do RITCU, o recolhimento da dívida em favor do Tesouro Nacional, na forma da legislação em vigor;
9.5. autorizar, caso requerido, nos termos do art. 26 da Lei n.º 8.443, de 1992, e do art. 217 do RITCU, o parcelamento das dívidas fixadas por este Acórdão em até 36 (trinta e seis) parcelas mensais e sucessivas, com a atualização monetária e os correspondentes acréscimos legais, esclarecendo aos responsáveis que a falta de pagamento de qualquer parcela importará no vencimento antecipado do saldo devedor, nos termos do art. 217, § 2º, do RITCU, sem prejuízo das demais medidas legais;
9.6. autorizar, desde logo, a cobrança judicial das dívidas fixadas por este Acórdão, nos termos do art. 28, II, da Lei n.º 8.443, de 1992, diante do não atendimento às notificações; e 
9.7. enviar a cópia do presente Acórdão, com o Relatório e a Proposta de Deliberação, à Procuradoria da República no Estado de Santa Catarina, nos termos do art. 16, § 3º, da Lei nº 8.443, de 1992, para o ajuizamento das ações penais e civis cabíveis; além do envio ao Fundo Nacional de Saúde e aos responsáveis, para ciência.

Tomada de Contas Especial instaurada pelo Fundo Nacional de Saúde (FNS), em desfavor de Atenir Ribeiro Marques, como então prefeito de Alto Alegre do Pindaré  MA (gestões: 1º/1/2013 a 20/12/2013 e 18/3/2014 a 31/12/2016); Francisco Gomes da Silva, como então prefeito de Alto Alegre do Pindaré  MA (gestão: 21/12/2013 a 18/3/2014); Eliane Ribeiro Marques como então Secretária Municipal de Administração e Finanças de Alto Alegre do Pindaré  MA (gestões: 3/1/2010 a 18/7/2012 e 1º/1/2013 a 20/12/2013); Simaide Maria Braid Dias, como então Secretária Municipal de Saúde de Alto Alegre do Pindaré  MA (gestão: 2/1/2014 a 19/3/2014) e  Vilma Marques da Silva, como então Secretária Municipal de Saúde de Alto Alegre do Pindaré  MA (gestão: 1º/1/2013 a 30/12/2013), diante da parcial impugnação dos dispêndios com os recursos federais transferidos, na modalidade fundo a fundo,  para atendimento ao Piso de Atenção Básica no Município de Timon  MA, nos exercícios de 2013 e 2014.

Segunda Câmara

3. Responsáveis: Atenir Ribeiro Marques (CPF XXX.155.213-XX); Eliane Ribeiro Marques (CPF XXX.708.523-XX); Francisco Gomes da Silva (CPF XXX.452.513-XX); Qualitativa Cooperativa de Serviços Qualificados (CPF 14.376.794/0001-05); Simaide Maria Braid Dias (CPF XXX.924.603-XX); Vilma Marques Silva (CPF XXX.775.233-XX).

13.1. Ministros presentes: Ana Arraes (Presidente), Augusto Nardes e Aroldo Cedraz.
13.2. Ministro-Substituto convocado: Marcos Bemquerer Costa.
13.3. Ministro-Substituto presente: André Luís de Carvalho (Relator).

ANDRÉ DE CARVALHO

Trata-se de tomada de contas especial instaurada pelo Fundo Nacional de Saúde (FNS) em desfavor de Atenir Ribeiro Marques, como então prefeito de Alto Alegre do Pindaré - MA (gestões: 1º/1 a 20/12/2013 e 18/3/2014 a 31/12/2016) , Francisco Gomes da Silva, como então prefeito desse município (gestão: 21/12/2013 a 18/3/2014) , Eliane Ribeiro Marques, como então secretária municipal de Administração e Finanças (gestões: 3/1/2010 a 18/7/2012 e 1º/1 a 20/12/2013) , Simaide Maria Braid Dias, como então secretária municipal de Saúde (gestão: 2/1 a 19/3/2014) e Vilma Marques da Silva, como então secretária municipal de Saúde (gestão: 1º/1 a 30/12/2013) , diante da parcial impugnação dos dispêndios com os recursos federais transferidos pela modalidade fundo a fundo para o atendimento ao Piso de Atenção Básica, durante os exercícios de 2013 e 2014.
2.	Após a análise final do feito, o Auditor Federal Welledyson Anaximandro lançou o seu parecer conclusivo à Peça 77, com a anuência dos dirigentes da Secex-TCE (Peças 78 e79) , nos seguintes termos:
	" (...) HISTÓRICO
2.	Consoante informações contidas no relatório de auditoria 15.545, a fiscalização ocorreu em atendimento à demanda interna do Componente Federal do Sistema Nacional de Auditoria - SNA com a finalidade de verificar se as recomendações formuladas na Auditoria n. 7774 foram cumpridas, assim como avaliar a aplicação dos recursos do Piso de Atenção Básica - PAB fixo e Variável (Estratégia Saúde da Família, Saúde Bucal e Agentes Comunitários de Saúde) e a Assistência Farmacêutica Básica, abrangendo o período de julho de 2013 a maio de 2014, contemplando visita as Unidades de Saúde, para avaliar o funcionamento das mesmas (peça 5, p. 4) .
3.	Os recursos públicos federais fiscalizados foram os do Sistema Único de Saúde, transferidos ao município de Alto Alegre do Pindaré/MA, mediante a modalidade fundo a fundo, envolvendo programas do governo federal na área de assistência à saúde no município.
4.	Das informações acerca de irregularidades relatadas no relatório de auditoria do Denasus, e que ensejaram à necessidade de devolução dos recursos indevidamente geridos, foram apresentadas as seguintes constatações (peça 7, p. 6-8) :
Constatação 340114: Pagamento à empresa Qualitativa Cooperativa de Serviços Qualificados, CNPJ n. 14.376.794/0001-05 pela prestação de serviços de portaria, zeladoria e apoio administrativo da Secretaria Municipal de Saúde, no valor total de R$ 215.915,56, referente aos meses de setembro, outubro e dezembro de 2013, sem a comprovação da execução dos serviços (peça 6, p. 12-13) .
Evidência: Nota Fiscal de Prestação de Serviço n. 00076, de 30/07/2013, no valor R$ 73.915,56, paga em 5/9/2013, conforme transferência eletrônica n. 101374; 
Nota Fiscal de Prestação de Serviço n. 00113, de 14/10/2013, no valor R$ 72.000,00, paga em 14/10/2013, conforme transferência eletrônica n. 108746;
Nota Fiscal de Prestação de Serviços n. 000134, de 4/12/2013, no valor R$ 70.000,00, paga em 4/12/2013, conforme transferência eletrônica n. 111323 (peça 6, p. 12) .
Fundamentação Legal para a impugnação das despesas: Artigo 70 da Constituição da República Federativa do Brasil, artigo 63, §§1º e 2º, do Decreto-Lei 4.320/1964 e §2º, do art. 36, do Decreto 93.872/1986.
Responsáveis: Atenir Ribeiro Marques (CPF XXX.155.213-XX) , Eliane Ribeiro Marques (CPF XXX.708.523-XX) e Vilma Marques da Silva (CPF XXX.775.233-XX) .
Constatação 333109: A Secretaria Municipal de Saúde de Alto Alegre do Pindaré não apresentou                           comprovação de despesas efetuadas no montante de R$ 1.233.858,80. Posteriormente foi excluída da relação de débito do presente achado a quantia de R$ 101.622,02 (peça 6, p. 8-10) .
Evidência: extrato da conta bancária 624003-3, da Caixa Econômica Federal, agência 0768 (Santa Inês) , bem como o comunicado de auditoria 01, de 30/6/2014 (peça 8) .
Fundamentação Legal para a impugnação das despesas: Artigo 70 da Constituição da República Federativa do Brasil, artigo 63, §§1º e 2º, do Decreto-Lei 4.320/1964 e §2º, do art. 36, do Decreto 93.872/1986.
Responsáveis: Atenir Ribeiro Marques (CPF XXX.155.213-XX) , Eliane Ribeiro Marques (CPF XXX.708.523-XX) , Francisco Gomes da Silva (CPF XXX.452.513-XX) , Simaide Maria Braid Dias (CPF XXX.924.603-XX) e Vilma Marques da Silva (CPF XXX.775.233-XX) .
5.	O item IX do relatório de auditoria do Denasus apresentou o detalhamento dos valores impugnados ante a irregularidade relacionada às constatações mencionadas no item 4 da presente instrução (constatações 333109 e 340114) , conforme tabela abaixo (peça 6, p. 17-15) :
	Data
	Valor (R$) 
	Localização

	27/8/2013
	14.000,00
	Peças 6, p. 25 e 8, p. 69 

	10/9/2013
	73.915,56
	Peças 6, p. 26, e 8, p. 70 

	4/12/2013
	72.000,00
	Peças 6, p. 26, e 8, p. 38

	3/1/2014
	70.000,00
	Peças 6, p. 26, e 8, p. 45

	22/1/2014
	9.711,94
	Peças 6, p. 27, e 8, p. 45 

	22/1/2014
	315.576,82
	Peças 6, p. 26-27, e 8, p. 45

	27/1/2014
	68.651,88
	Peças 6, p. 27, e 8, p. 45

	27/1/2014
	19.296,43
	Peças 6, p. 27, e 8, p. 45

	29/1/2014
	5.918,50
	Peças 6, p. 27, e 8, p. 45

	29/1/2014
	139.769,26
	Peças 6, p. 28, e 8, p. 45

	29/1/2014
	3.521,43
	Peças 6, p. 28, e 8, p. 45

	29/1/2014
	25.805,21
	Peças 6, p. 28, e 8, p. 45

	29/1/2014
	6.731,88
	Peças 6, p. 28, e 8, p. 45

	29/1/2014
	10.068,04
	Peças 6, p. 28, e 8, p. 45	

	29/1/2014
	2.186,43
	Peças 6, p. 28, e 8, p. 45

	29/1/2014
	5.180,20
	Peças 6, p. 29, e 8, p. 45

	31/1/2014
	33.339,03
	Peças 6, p. 29, e 8, p. 45

	31/1/2014
	2.500,00
	Peças 6, p. 29, e 8, p. 46

	10/2/2014
	9.564,35
	Peças 6, p. 25, e 8, p. 71

	10/2/2014
	11.290,00
	Peças 6, p. 25, e 8, p. 71

	12/2/2014
	9.456,78
	Peças 6, p. 25, e 8, p. 71

	20/2/2014
	101.650,00
	Peças 6, p. 29, e 8, p. 46

	20/2/2014
	101.650,00
	Peças 6, p. 30, e 8, p. 46

	25/2/2014
	5.207,66
	Peças 6, p. 30, e 8, p. 47

	25/2/2014
	158.180,76
	Peças 6, p. 30, e 8, p.47

	28/2/2014
	5.271,40
	Peças 6, p. 30, e 8, p. 47

	28/2/2014
	10.136,08
	Peças 6, p. 30, e 8, p. 47

	28/2/2014
	6.390,35
	Peças 6, p. 31, e 8, p. 47

	7/3/2014
	29.361,38
	Peças 6, p. 31 e 8, p. 48

	7/3/2014
	9.316,14
	Peças 6, p. 31, e 8, p. 48

	7/3/2014
	6.943,13
	Peças 6, p. 31, e 8, p. 48

	7/3/2014
	33.487,67
	Peças 6, p. 31, e 8, p. 48

	7/3/2014
	2.192,20
	Peças 6, p. 32, e 8, p. 48

	7/3/2014
	10.665,76
	Peças 6, p. 32, e 8, p. 48

	7/3/2014
	3.527,20
	Peças 6, p. 32, e 8, p. 48

	19/3/2014
	14.114,68
	Peças 6, p. 25, e 8, p. 72

	Total
	1.406.578,15

6.	O Relatório do Tomador de Contas Especial 000102/2017, datado de 22/5/2017 (peça 11) , circunstanciou as ocorrências relacionadas à instauração da tomada de contas especial, concluindo pelas responsabilidades dos seguintes agentes, pela falta de comprovação de despesas realizadas com recursos repassados pelo Sistema Único de saúde ao Fundo Municipal de Saúde:
'Sra. Simaide Maria Braid Dias, tendo como solidário o Sr. Francisco Gomes da Silva, no valor de R$ 1.162.547,91, respectivamente Secretária Municipal de Saúde e Prefeito de Alto Alegre do Pindaré/MA;
Sra. Vilma Marques Silva, tendo como solidários Sr. Atenir Ribeiro Marques e Sra. Eliane Ribeiro Marques, valor de R$ 229.915,56, respectivamente Secretária Municipal de Saúde e Prefeito de Alto Alegre do Pindaré/MA;
Sr. Atenir Ribeiro Marques, e solidário Sra. Eliane Ribeiro Marques, valor de R$ 14.114,68, respectivamente Prefeito e Secretária de Administração e Finanças de Alto Alegre do Pindaré/MA.'
7. Por fim, o Relatório de Auditoria 739/2017, da CGU, relatou os fatos que ensejaram a instauração da presente tomada de contas especial, tendo concluído ao final que houve um dano total ao erário, atualizado até a data de 19/5/2017, no valor de R$ 1.990.291,46, que seriam de responsabilidade dos agentes públicos descritos no item precedente (peça 12, p. 1-3) .
8.	Concluída a tomada de contas especial no âmbito do Fundo Nacional de Saúde, a Secretaria Federal de Controle Interno, com fundamento no seu Relatório de Auditoria 739/2017 (peça 12) , certificou a irregularidade das contas (peça 13) , tendo o dirigente do Controle Interno emitido o parecer (peça 14) e a autoridade ministerial competente tomado conhecimento dos fatos, na forma regulamentar, determinando o encaminhamento das presentes contas a este Tribunal (peça 15) .
9.	À peça 20 dos autos, foram efetuadas as análises relacionadas aos fatos que ensejaram a instauração da TCE, tendo sido proposta a realização de audiência e citação aos responsáveis constantes do preâmbulo da presente instrução. A proposta foi corroborada pelo Diretor e Secretário da Unidade Técnica (peças 21 e 22) , bem como pelo Ministro Relator (peça 23) .
10. Destarte, foram efetuadas as citações e audiências deferidas (peças 24 a 29 e 40 a 44) , conforme avisos de recebimentos (peças 30 a 35 e 45 a 52) . Em razão da não localização de alguns dos responsáveis, foram efetuadas as citações por meio de editais (peças 69 a 71) , mas não tendo nenhum dos responsáveis apresentado as alegações de defesa ou razões de justificativas, podendo ser os mesmos considerados revéis, nos termos do art. 12, §3º, da Lei 8.443/1992. 
ANÁLISE DOS PRESSUPOSTOS DE PROCEDIBILIDADE DA IN/TCU 71/2012
Apreciação do Prejuízo ao Contraditório e Ampla Defesa
Verifica-se que não houve o transcurso de mais de dez anos desde o fato gerador sem que tenha havido a notificação do responsável pela autoridade administrativa federal competente (art. 6º, inciso II, c/c art. 19 da IN/TCU 71/2012, modificada pela IN/TCU 76/2016) , uma vez que o fato gerador da irregularidade sancionada ocorreu ainda em 2013, e os responsáveis foram notificados sobre as irregularidades pela autoridade administrativa competente conforme informado no item V do Relatório do Tomador de Contas Especial (peça 11, p. 6-7) .
Valor de Constituição da TCE 	
Verifica-se, ainda, que o valor atualizado do débito apurado (sem juros) em 1/1/2017 é de R$ 1.990.291,46, portanto superior ao limite mínimo de R$ 100.000,00, na forma estabelecida conforme os arts. 6º, inciso I, e 19 da IN/TCU 71/2012, modificada pela IN/TCU 76/2016. 	
A Tomada de contas especial está, assim, devidamente constituída e em condição de ser instruída.
Esgotamento da via administrativa do Ministério da Saúde para ressarcimento do dano
Preliminarmente, oportuno consignar que, nos termos do art. 23, § 1º, do Decreto 7.827/2012, que regulamenta a Lei Complementar 141/2012, e item 9.3.5.2 do Acórdão 1072/2017-TCU-Plenário (Relator Min. Bruno Dantas) , foram esgotadas, na via administrativa de controle interno do Ministério da Saúde, as medidas para ressarcimento do dano, conforme notificações aos responsáveis constantes da peça 4.
EXAME TÉCNICO
15.	Preliminarmente, oportuno consignar que foi preenchido o requisito constante dos arts. 3º e 4º da Instrução Normativa TCU 71/2012, que trata da necessidade de esgotamento das medidas cabíveis no âmbito administrativo interno do Fundo Nacional de Saúde (FNS/MS) antes da instauração de uma Tomada de Contas Especial, pois aquela entidade adotou providências visando à apuração dos fatos, identificação dos responsáveis, quantificação do dano, propondo o imediato ressarcimento ao erário, conforme exposto na seção 'Histórico' desta instrução. 
16.	A TCE foi instaurada em razão da impugnação de despesas realizadas com recursos do Sistema Único de Saúde, mediante programas e demais ações desenvolvidas no município de Alto Alegre do Pindaré/MA, tendo a impugnação dos valores se dado em razão da observação de pagamento de despesas sem a devida apresentação da documentação, ou seja, sem suporte documental comprobatório (peças 6, p. 8-10 e 12-13) . 
17.	Cabe mencionar que os fatos relativos aos pagamentos tidos como irregulares foram evidenciados pelo Denasus com as cópias dos extratos bancários das contas correntes 624.003-3 e 624.002-5, agência 0768-6, da Caixa Econômica Federal (peça 8) .
18.	Sabe-se que a jurisprudência do TCU é firme no sentido de que cabe ao responsável demonstrar o nexo causal entre os recursos federais repassados e as despesas incorridas na execução do ajuste, pela apresentação, por exemplo, das notas de empenho, dos recibos, das notas fiscais e dos extratos bancários, entre outros documentos exigíveis, permitindo, assim, que reste efetivamente confirmada a execução do ajuste com os recursos federais transferidos.
19.	Bem se sabe, ainda, que prestar contas, com a efetiva demonstração do aludido nexo causal, é dever de todos aqueles a quem sejam confiados recursos federais, por força do art. 70, parágrafo único, da Constituição de 1988 e do art. 93 do Decreto-Lei n. 200, de 25/2/1967 (v.g. Acórdão 2439/2010-TCU-Plenário, Acórdão 5929/2011-TCU-Primeira Câmara, e Acórdão 1544/2008-TCU-Segunda Câmara) .
20.	Por conseguinte, a falta de comprovação da correta aplicação dos recursos federais transferidos, diante da ausência do aludido nexo causal, configura ofensa não só às regras legais, mas também aos princípios basilares da administração pública, já que, ao final e ao cabo, o gestor deixa de prestar satisfação à sociedade sobre o efetivo emprego dos recursos públicos postos sob a sua responsabilidade, dando ensejo, então, à presunção legal de dano ao erário pelo desvio dos recursos federais.
21.	Demais disso, o TCU assevera que a movimentação financeira irregular impede a formação de nexo de causalidade entre os recursos federais transferidos e a execução do objeto a que se destina os recursos, comprovada por meio de saques em espécie, transferências para conta corrente estranha aos propósitos para quais os recursos foram repassados além de outras situações (Acórdão 3384/2011-TCU-Segunda Câmara, relatoria do Ministro Walton Alencar Rodrigues) .
22.	No presente caso, ficou definido que os responsáveis pelas movimentações financeiras dos recursos foram os então prefeitos do município, Sr. Atenir Ribeiro Marques e Francisco Gomes da Silva, bem como da Secretária de Finanças do município à época, Sra. Eliane Ribeiro Marques, conforme matriz de responsabilidade assente à peça 3 dos autos, situação que requereu dos mesmos a apresentação das alegações de defesa, na medida de suas responsabilidades, conforme débitos apurados. 
20.1. Em relação às Sra. Simaide Maria Braid Dias e Vilma Marques da Silva, a responsabilização das mesmas se dá por terem deixado de observar as prerrogativas legais na gestão dos recursos do SUS, contrariando o inciso III do art. 9º e com o § 2° do art. 32 da Lei Federal 8.080/1990, fato este que demandou o chamamento das mesmas em sede de audiência. 
21.	Consta, ainda, no item relativo às notificações expedidas, aos responsáveis identificados, acerca da regularização das contas e ressarcimento do dano (peça 11, p. 5-7) , que os mesmos foram notificados, mas não providenciaram os meios e medidas necessárias para correção das impropriedades ou mesmo o ressarcimento ao erário, tendo sido proposto as citações e audiências que se fizerem necessárias ao prosseguimento dos autos.
22.	No que se refere à quantificação dos débitos e respectivos responsáveis, nossa análise entende pertinente responsabilizar a empresa Qualitativa Cooperativa de Serviços Qualificados (CNPJ 14.376.794/0001-05) , que recebeu três parcelas por serviços não prestados, consoante apurou a auditoria do Denasus, razão pela qual figurou no polo passivo da presente demanda, sendo citada solidariamente com o Sr. Atenir Ribeiro Marques  (CPF XXX.155.213-XX) e a da Sra. Eliane Ribeiro Marques (CPF XXX.708.523-XX) , pelos débitos da tabela abaixo:
	Data
	Valor (R$) 

	10/9/2013
	73.915,56

	4/12/2013
	72.000,00

	3/1/2014
	70.000,00

	Total
	215.915,56

22.1. OSr. Atenir Ribeiro Marques (CPF XXX.155.213-XX) e a da Sra. Eliane Ribeiro Marques (CPF XXX.708.523-XX) , foram chamados a responder solidariamente também pelos débitos da tabela abaixo:
	Data
	Valor (R$) 

	27/8/2013
	14.000,00

	19/3/2014
	14.114,68

	Total
	28.114,68

22.2. No que tange aos demais débitos, consoante tabela a seguir, os mesmos são de responsabilidade do Sr. Francisco Gomes da Silva (CPF XXX.452.513-XX) :
	Data
	Valor (R$) 

	22/1/2014
	9.711,94

	22/1/2014
	315.576,82

	27/1/2014
	68.651,88

	27/1/2014
	19.296,43

	29/1/2014
	5.918,50

	29/1/2014
	139.769,26

	29/1/2014
	3.521,43

	29/1/2014
	25.805,21

	29/1/2014
	6.731,88

	29/1/2014
	10.068,04

	29/1/2014
	2.186,43

	29/1/2014
	5.180,20

	31/1/2014
	33.339,03

	31/1/2014
	2.500,00

	10/2/2014
	9.564,35

	10/2/2014
	11.290,00

	12/2/2014
	9.456,78

	20/2/2014
	101.650,00

	20/2/2014
	101.650,00

	25/2/2014
	5.207,66

	25/2/2014
	158.180,76

	28/2/2014
	5.271,40

	28/2/2014
	10.136,08

	28/2/2014
	6.390,35

	7/3/2014
	29.361,38

	7/3/2014
	9.316,14

	7/3/2014
	6.943,13

	7/3/2014
	33.487,67

	7/3/2014
	2.192,20

	7/3/2014
	10.665,76

	7/3/2014
	3.527,20

	Total
	1.162.547,91

22.3. Os fatos relacionados à gestão irregular orçamentária nos autorizou a dessumir ser de responsabilidade das secretárias municipais de saúde, nos respectivos períodos de suas gestões, a Sra. Simaide Maria Braid Dias (CPF XXX.924.603-XX) e a Sra. Vilma Marques da Silva (CPF XXX.775.233-XX) , Secretárias Municipais de Saúde de Alto Alegre do Pindaré/MA, respectivamente, período de 2/1/2014 a 19/3/2014, e, 1º/1/2013 a 30/12/2013, fato que contrariou o inciso III do art. 9º e com o § 2° do art. 32 da Lei Federal 8.080/1990, razão pela qual as mesmas foram chamadas em sede de audiência. 
Das Revelias dos responsáveis
Devidamente notificados (citações, audiências e editais) , em 10/12/2019, por meio dos Ofícios 2199, 2200, 2201, 2203 e 2204/2019-TCU/Seproc, de 8/10/2018 (peças 24 a 26 e 28-29) , e Editais 0570 e 571/2019-TCU/Seproc, de 5/12/2019 (peças 69 e 70) , os responsáveis não apresentaram alegações de defesa e/ou razões de justificativa. Preliminarmente, cumpre tecer breves considerações sobre a forma como são realizadas as comunicações processuais no TCU. A esse respeito destacam-se o art. 179 do Regimento Interno do TCU (Resolução n.º 155, de 04/12/2002) e o art. 4º, inciso III, § 1º, da Resolução TCU n.º 170, de 30 de junho de 2004, in verbis:
'Art. 179. A citação, a audiência ou a notificação, bem como a comunicação de diligência, far-se-ão:
I - mediante ciência da parte, efetivada por servidor designado, por meio eletrônico, fac-símile, telegrama ou qualquer outra forma, desde que fique confirmada inequivocamente a entrega da comunicação ao destinatário;
II - mediante carta registrada, com aviso de recebimento que comprove a entrega no endereço do destinatário;
III - por edital publicado no Diário Oficial da União, quando o seu destinatário não for localizado
 (...) '. (grifamos) 
'Art. 3º As comunicações serão dirigidas ao responsável, ou ao interessado, ou ao dirigente de órgão ou entidade, ou ao representante legal ou ao procurador constituído nos autos, com poderes expressos no mandato para esse fim, por meio de:
I - correio eletrônico, fac-símile ou telegrama;
II - servidor designado;
III - carta registrada, com aviso de recebimento;
IV - edital publicado no Diário Oficial da União, quando o seu destinatário não for localizado, nas hipóteses em que seja necessário o exercício de defesa'.
'Art. 4º. Consideram-se entregues as comunicações:
I - efetivadas conforme disposto nos incisos I e II do artigo anterior, mediante confirmação da ciência do destinatário;
II - realizadas na forma prevista no inciso III do artigo anterior, com o retorno do aviso de recebimento, entregue comprovadamente no endereço do destinatário;
III - na data de publicação do edital no Diário Oficial da União, quando realizadas na forma prevista no inciso IV do artigo anterior.
§ 1º O endereço do destinatário deverá ser previamente confirmado mediante consulta aos sistemas disponíveis ao Tribunal ou a outros meios de informação, a qual deverá ser juntada ao respectivo processo.
 (...) '. (grifamos) 
23.1. Bem se vê, portanto, que a validade da citação via postal não depende de que o aviso de recebimento seja assinado pelo próprio destinatário da comunicação, o que dispensa, no caso em tela, a entrega do AR em 'mãos próprias'. A exigência da norma é no sentido de o Tribunal verificar se a correspondência foi entregue no endereço correto, residindo aqui a necessidade de certeza inequívoca. 
23. Não é outra a orientação da jurisprudência do TCU, conforme se verifica dos julgados a seguir transcritos:
'São válidas as comunicações processuais entregues, mediante carta registrada, no endereço correto do responsável, não havendo necessidade de que o recebimento seja feito por ele próprio (Acórdão 3648/2013-TCU-Segunda Câmara, Relator: JOSÉ JORGE) ;
É prescindível a entrega pessoal das comunicações pelo TCU, razão pela qual não há necessidade de que o aviso de recebimento seja assinado pelo próprio destinatário. Entregando-se a correspondência no endereço correto do destinatário, presume-se o recebimento da citação. (Acórdão 1019/2008-TCU-Plenário, Relator: BENJAMIN ZYMLER) ;
As comunicações do TCU, inclusive as citações, deverão ser realizadas mediante Aviso de Recebimento - AR, via Empresa Brasileira de Correios e Telégrafos, bastando para sua validade que se demonstre que a correspondência foi entregue no endereço correto. (Acórdão 1526/2007-TCU-Plenário, Relator: AROLDO CEDRAZ) .'
23.3.	A validade do critério de comunicação processual do TCU foi referendada pelo Supremo Tribunal Federal, nos termos do julgamento do MS-AgR 25.816/DF, por meio do qual se afirmou a desnecessidade da ciência pessoal do interessado, entendendo-se suficiente a comprovação da entrega do 'AR' no endereço do destinatário.
'EMENTA: AGRAVO REGIMENTAL. MANDADO DE SEGURANÇA. DESNECESSIDADE DE INTIMAÇÃO PESSOAL DAS DECISÕES DO TRIBUNAL DE CONTAS DA UNIÃO. ART. 179 DO REGIMENTO INTERNO DO TCU. INTIMAÇÃO DO ATO IMPUGNADO POR CARTA REGISTRADA, INICIADO O PRAZO DO ART. 18 DA LEI nº 1.533/51 DA DATA CONSTANTE DO AVISO DE RECEBIMENTO. DECADÊNCIA RECONHECIDA. AGRAVO IMPROVIDO.
O envio de carta registrada com aviso de recebimento está expressamente enumerado entre os meios de comunicação de que dispõe o Tribunal de Contas da União para proceder às suas intimações. O inciso II do art. 179 do Regimento Interno do TCU é claro ao exigir apenas a comprovação da entrega no endereço do destinatário, bastando o aviso de recebimento simples'
23.4.	As citações dos Srs. Eliane Ribeiro Marques (CPF XXX.708.523-XX) , Atenir Ribeiro Marques (CPF XXX.552.353-XX) , Francisco Gomes da Silva (CPF XXX.452.513-XX) e Qualitativa Cooperativa de Serviços Qualificados (CNPJ 14.376.794/0001-05) , foram realizadas por meio dos Ofícios 2201, 2199/2018-TCU/Secex-TCE, de 8/10/2018 e Editais 0570 e 571/2019-TCU/Seproc, de 5/12/2019 (peças 69 e 70) . As audiências das Sras. Simaide Maria Braid Dias (CPF: XXX.924.603-XX) e Sra. Vilma Marques da Silva (CPF XXX.775.233-XX) foram realizadas por meio dos Ofícios 2203 e 2204/2018-TCU/Secex-TCE, de 8/10/2018 (peças 28 e 29) . 
23.5. As Sras. Eliane Ribeiro Marques e Vilma Marques da Silva receberam os ofícios em mãos, conforme avisos de recebimento (peças 32 e 33) , enquanto os demais não receberam em mãos as notificações que lhe foram endereçadas. Em que pese os referidos avisos de recebimento terem sido assinados por pessoas estranhas aos autos, esse fato, por si só, não invalida as notificações dirigidas aos responsáveis, uma vez que o artigo 179, inciso II, do RI/TCU estabelece que as comunicações processuais far-se-ão mediante carta registrada, ou por meio de editais, com aviso de recebimento que comprove a entrega no endereço do destinatário.
23.6.	Apesar de regularmente citados, os responsáveis deixaram transcorrer in albis o prazo regimental que lhe foi concedido para apresentarem alegações de defesa e/ou efetuar o recolhimento do débito, motivo pelo qual se impõe o reconhecimento das revelias de que trata o art. 12, § 3º, da Lei 8.443/1992.
23.7. 	Em se tratando de processo em que as partes interessadas não se manifestaram acerca das irregularidades imputadas, não há elementos para que se possa efetivamente aferir e reconhecer a ocorrência de boa-fé na conduta dos responsáveis ou de quaisquer outros excludentes de culpabilidade, podendo o Tribunal, desde logo, proferir o julgamento de mérito pela irregularidade das contas, nos termos dos §§ 2º e 6º do art. 202 do Regimento Interno do TCU. (Acórdão 133/2015-TCU-Primeira Câmara, Rel. Min. Bruno Dantas; 2.455/2015 - 1ª Câmara, Rel. Min. Bruno Dantas; 3.604/2015 - 1ª Câmara, Rel. Min. Bruno Dantas; 5.070/2015 - 2ª Câmara, Rel. Min. Subst. André de Carvalho e 2.424/2015 - Plenário, Rel. Min. Benjamin Zymler) .
24. Dessa forma os Srs. Eliane Ribeiro Marques (CPF XXX.708.523-XX) , Atenir Ribeiro Marques (CPF XXX.552.353-XX) , Francisco Gomes da Silva (CPF XXX.452.513-XX) , Simaide Maria Braid Dias (CPF: XXX.924.603-XX) e Sra. Vilma Marques da Silva (CPF XXX.775.233-XX) e Qualitativa Cooperativa de Serviços Qualificados (CNPJ 14.376.794/0001-05) , devem ser consideradas revéis, nos termos do art. 12, §3º, da Lei 8.443/1992, devendo as contas serem julgadas irregulares, condenando-as aos débitos apurados.
Verificação do Prazo de Prescrição da Pretensão Punitiva 
25. Vale ressaltar que a pretensão punitiva do TCU, conforme Acórdão 1441/2016-TCU-Plenário, Relator: Benjamin Zymler, que uniformizou a jurisprudência acerca dessa questão, subordina-se ao prazo geral de prescrição indicado no art. 205 do Código Civil, que é de dez anos, contado da data de ocorrência da irregularidade sancionada, nos termos do art. 189 do Código Civil, sendo este prazo interrompido pelo ato que ordenar a citação, a audiência ou a oitiva do responsável.
25.1.	No caso em exame, a perspectiva de aplicação de penalidade aos responsáveis dificilmente será alcançada pela prescrição, uma vez que a irregularidade sancionada deu-se em 2013 e 2014 e o ato de ordenação das citações e audiências ocorreu em 01/01/2018 (peça 19) , prazo inferiores a dez anos.
CONCLUSÃO  
26. Da análise, conclui-se que os responsáveis Srs. Atenir Ribeiro Marques (CPF XXX.552.353-XX) , Eliane Ribeiro Marques (CPF XXX.708.523-XX) , Francisco Gomes da Silva (CPF XXX.452.513-XX) , e Qualitativa Cooperativa de Serviços Qualificados (CNPJ 14.376.794/0001-05) não conseguiram demonstrar a inexistência de irregularidade que demandaram os seus chamamentos aos autos para apresentarem as alegações de defesa, devendo ser condenados a ressarcirem as quantias que formam o débito apurado no presente processo, além da aplicação da multa do art. 57, da Lei 8.443/1992.   
26.1.	No que se referem às pessoas chamadas em audiência, Sra. Simaide Maria Braid Dias (CPF: XXX.924.603-XX) e Sra. Vilma Marques da Silva (CPF XXX.775.233-XX) , as mesmas também não apresentaram as suas razões de justificativa, sendo revéis, nos termos do art. 12, 3º, da Lei 8.443/1992, devendo ter as suas contas julgadas irregulares, bem como ser proposta a aplicação da multa, individualmente, prevista no art. 58, inciso II, da Lei 8.443/1992. 
26.2.	 Com relação à boa-fé, o Plenário desta Casa sedimentou entendimento de que se tratando de processos atinentes ao exercício do controle financeiro da Administração Pública, tais como o que ora se examina, a boa-fé não pode ser presumida, devendo ser demonstrada e comprovada a partir dos elementos que integram os autos.
26.3.	Tal interpretação decorre da compreensão de que, relativamente à fiscalização dos gastos públicos, privilegia-se a inversão do ônus da prova, pois cabe ao gestor comprovar a boa aplicação dos dinheiros e valores públicos sob sua responsabilidade. Nesse contexto, e após exame da falta de elementos nesse sentido, não há como se vislumbrar a boa-fé na conduta dos responsáveis. Com efeito, ele não alcançou o intento de comprovar a regular aplicação financeira dos recursos que lhe foi confiado, restringindo-se a apresentar uma parte das justificativas improcedentes e incapazes de elidir as irregularidades cometidas.
26.4.	São nesse sentido os Acórdão 1921/2011-TCU-Segunda Câmara (Relatoria do Ministro Raimundo Carrero) , 203/2010-TCU-Plenário (Relatoria do Ministro Augusto Sherman) , 276/2010-TCU-Plenário (Relatoria do Ministro André Luís de Carvalho) , 621/2010-TCU-Plenário (Relatoria do Ministro Walton Rodrigues) , 3.975/2010-TCU-1ª Câmara (Relatoria do Ministro José Múcio Monteiro) , 1.007/2008-TCU-2ª Câmara (Relatoria do Ministro Ubiratan Aguiar) , 1.157/2008-TCU-Plenário (Relatoria do Ministro Augusto Sherman) , 1.223/2008-TCU-Plenário (Relatoria do Ministro Valmir Campelo) , 337/2007-TCU-1ª Câmara, 1.322/2007-TCU-Plenário (Relatoria do Ministro Aroldo Cedraz) , entre outros.
PROPOSTA DE ENCAMINHAMENTO 
27. Ante o exposto, submetemos os autos à consideração das instâncias competentes para apreciação e adoção das seguintes providências:
a) considerar revel, para todos os efeitos, Srs. Atenir Ribeiro Marques (CPF XXX.552.353-XX) , Eliane Ribeiro Marques (CPF XXX.708.523-XX) , Francisco Gomes da Silva (CPF XXX.452.513-XX) , Simaide Maria Braid Dias (CPF: XXX.924.603-XX) e Sra. Vilma Marques da Silva (CPF XXX.775.233-XX) e entidade Qualitativa Cooperativa de Serviços Qualificados (CNPJ 14.376.794/0001-05) , dando-se prosseguimento ao processo, nos termos do art. 12, 3º, da Lei 8.443/1992;
b) com fundamento nos arts. 1º, inciso I, 16, inciso III, alínea 'b' da Lei 8.443/1992 c/c os arts. 19, parágrafo único, e 23, inciso III, da mesma Lei, e com arts. 1º, inciso I, 209, inciso II, do Regimento Interno, julgar irregulares as contas das Sras. Simaide Maria Braid Dias (CPF: XXX.924.603-XX) e Sra. Vilma Marques da Silva (CPF XXX.775.233-XX) ;
c) com fundamento nos arts. 1º, inciso I, 16, inciso III, alíneas 'b' e 'c' da Lei 8.443/1992 c/c os arts. 19 e 23, inciso III, da mesma Lei, e com arts. 1º, inciso I, 209, incisos II e IV, 210 e 214, inciso III, do Regimento Interno, julgar irregulares as contas dos Srs. Atenir Ribeiro Marques (CPF XXX.552.353-XX) , Eliane Ribeiro Marques (CPF XXX.708.523-XX) , Francisco Gomes da Silva (CPF XXX.452.513-XX) e Qualitativa Cooperativa de Serviços Qualificados (CNPJ 14.376.794/0001-05) , e condená-los ao pagamento das quantias constantes das tabelas abaixo, atualizadas monetariamente a partir das respectivas datas, aos cofres Fundo Nacional de Saúde, atualizadas monetariamente e acrescidas dos juros de mora, calculados a partir das respectivas datas, até a data do efetivo recolhimento, na forma prevista na legislação em vigor:
Responsáveis:  Atenir Ribeiro Marques (CPF XXX.552.353-XX) , Sra. Vilma Marques da Silva (CPF XXX.775.233-XX) e Qualitativa Cooperativa de Serviços Qualificados (CNPJ 14.376.794/0001-05) .
	Data
	Valor (R$) 

	10/9/2013
	73.915,56

	4/12/2013
	72.000,00

	4/1/2014
	70.000,00

	Total
	215.915,56

Responsáveis:  Atenir Ribeiro Marques (CPF XXX.552.353-XX) e Sra. Eliane Ribeiro Marques (CPF XXX.708.523-XX) .
	Data
	Valor (R$) 

	27/8/2013
	14.000,00

	19/3/2014
	14.114,68

	Total
	28.114,68

Responsável: Francisco Gomes da Silva (CPF XXX.452.513-XX) .
	Data
	Valor (R$) 

	3/1/2014
	70.000,00

	22/1/2014
	9.711,94

	22/1/2014
	315.576,82

	27/1/2014
	68.651,88

	27/1/2014
	19.296,43

	29/1/2014
	5.918,50

	29/1/2014
	139.769,26

	29/1/2014
	3.521,43

	29/1/2014
	25.805,21

	29/1/2014
	6.731,88

	29/1/2014
	10.068,04

	29/1/2014
	2.186,43

	29/1/2014
	5.180,20

	31/1/2014
	33.339,03

	31/1/2014
	2.500,00

	10/2/2014
	9.564,35

	10/2/2014
	11.290,00

	12/2/2014
	9.456,78

	20/2/2014
	101.650,00

	20/2/2014
	101.650,00

	25/2/2014
	5.207,66

	25/2/2014
	158.180,76

	28/2/2014
	5.271,40

	28/2/2014
	10.136,08

	28/2/2014
	6.390,35

	7/3/2014
	29.361,38

	7/3/2014
	9.316,14

	7/3/2014
	6.943,13

	7/3/2014
	33.487,67

	7/3/2014
	2.192,20

	7/3/2014
	10.665,76

	7/3/2014
	3.527,20

	Total
	1.162.547,91

 aplicar, individualmente, às Sras. Simaide Maria Braid Dias (CPF: XXX.924.603-XX) e Sra. Vilma Marques da Silva (CPF XXX.775.233-XX) , a multa prevista no art. 58, inciso II, da Lei 8.443/1992 c/c o art. 268, II, do Regimento Interno, com a fixação do prazo de quinze dias, a contar das notificações, para comprovarem, perante o Tribunal (art. 214, inciso III, alínea 'a', do Regimento Interno) , o recolhimento da dívida aos cofres do Tesouro Nacional, atualizada monetariamente desde a data do acórdão que vier a ser proferido até a do efetivo recolhimento, se for paga após o vencimento, na forma da legislação em vigor;
 aplicar, individualmente, aos Srs. Atenir Ribeiro Marques (CPF XXX.552.353-XX) , Eliane Ribeiro Marques (CPF XXX.708.523-XX) , Francisco Gomes da Silva (CPF XXX.452.513-XX) e Qualitativa Cooperativa de Serviços Qualificados (CNPJ 14.376.794/0001-05) , a multa prevista no art. 57 da Lei 8.443/1992 c/c o art. 267 do Regimento Interno, com a fixação do prazo de quinze dias, a contar das notificações, para comprovarem, perante o Tribunal (art. 214, inciso III, alínea 'a', do Regimento Interno) , o recolhimento da dívida aos cofres do Tesouro Nacional, atualizada monetariamente desde a data do acórdão que vier a ser proferido até a do efetivo recolhimento, se for paga após o vencimento, na forma da legislação em vigor;
 autorizar, desde logo, nos termos do art. 28, inciso II, da Lei 8.443/1992, a cobrança judicial das dívidas caso não atendidas as notificações a que se referem as alíneas anteriores;
 autorizar, caso solicitado pelos responsáveis, , o pagamento das dívidas em até trinta e seis parcelas mensais e consecutivas, nos termos do art. 26 da Lei 8.443/1992 c/c o art. 217 do Regimento Interno, fixando-lhes o prazo de quinze dias, a contar do recebimento das notificações, para comprovarem perante o Tribunal o recolhimento da primeira parcela, e de trinta dias, a contar da parcela anterior, para comprovar o recolhimento das demais parcelas, devendo incidir sobre cada valor mensal, atualizado monetariamente, os juros de mora devidos, na forma prevista na legislação em vigor;
 encaminhar cópia da deliberação que vier a ser proferida, bem como do relatório e do voto que a fundamentarem, ao Procurador-Chefe da Procuradoria da República no Estado do Maranhão, nos termos do § 3º do art. 16 da Lei 8.443/1992 c/c o § 7º do art. 209 do Regimento Interno do TCU, para adoção das medidas que entender cabíveis;
 encaminhar cópia do Acórdão que vier a ser proferido ao Fundo Nacional de Saúde (FNS/MS) , e a os responsáveis, para ciência, informando que a presente deliberação, acompanhada do Relatório e do Voto que a fundamenta, está disponível para a consulta no endereço www.tcu.gov.br/acordaos, além de esclarecer que, caso requerido, o TCU poderá fornecer sem custos as correspondentes cópias, de forma impressa."
3.	Enfim, por intermédio da Exma. Sra. Procuradora-Geral Cristina Machado da Costa e Silva, o MPTCU anuiu, em cota singela (Peça 80) , à referida proposta da unidade técnica.
É o Relatório.

não há

Procuradora-Geral Cristina Machado da Costa e Silva.

TOMADA DE CONTAS ESPECIAL. FUNDO NACIONAL DE SAÚDE. EXERCÍCIO DE 2013 E 2014. NÃO COMPROVAÇÃO DA BOA E REGULAR APLICAÇÃO DOS RECURSOS FEDERAIS. PARCIAL IMPUGNAÇÃO DOS DISPÊNDIOS. CITAÇÕES. AUDIÊNCIAS. REVELIA. CONTAS IRREGULARES. DÉBITO E MULTAS. COMUNICAÇÃO.

TOMADA DE CONTAS ESPECIAL (TCE)

Secretaria de Controle Externo de Tomada de Contas Especial (Secex-TCE).

Trata-se de tomada de contas especial instaurada pelo Fundo Nacional de Saúde (FNS) em desfavor de Atenir Ribeiro Marques, como então prefeito de Alto Alegre do Pindaré - MA (gestões: 1º/1 a 20/12/2013 e 18/3/2014 a 31/12/2016) , Francisco Gomes da Silva, como então prefeito desse município (gestão: 21/12/2013 a 18/3/2014) , Eliane Ribeiro Marques, como então secretária municipal de Administração e Finanças (gestões: 3/1/2010 a 18/7/2012 e 1º/1 a 20/12/2013) , Simaide Maria Braid Dias, como então secretária municipal de Saúde (gestão: 2/1 a 19/3/2014) e Vilma Marques da Silva, como então secretária municipal de Saúde (gestão: 1º/1 a 30/12/2013) , diante da parcial impugnação dos dispêndios com os recursos federais transferidos pela modalidade fundo a fundo para o atendimento ao Piso de Atenção Básica, durante os exercícios de 2013 e 2014.
2.	A partir do Relatório n.º 102/2017 (Peça 11) , o tomador de contas assinalou a responsabilidade de Simaide Maria Braid Dias, em solidariedade com Francisco Gomes da Silva, sob o valor de R$ 1.162.547,91, além de Vilma Marques Silva, em solidariedade com Atenir Ribeiro Marques e Eliane Ribeiro Marques, sob o valor de R$ 229.915,56 e de Atenir Ribeiro Marques, em solidariedade com Eliane Ribeiro Marques, sob o valor de R$ 14.114,68.
3.	No âmbito do TCU (Peças 24 a 29) , a Secex-TCE promoveu as citações  e audiências dos aludidos responsáveis para apresentarem as suas alegações de defesa ou razões de justificativas e recolherem o valor do correspondente débito diante da não comprovação da boa e regular aplicação dos recursos federais repassados.
4.	A despeito, contudo, da regular citação ou audiência, os responsáveis não apresentaram as suas defesas, nem efetuaram, tampouco, o recolhimento do débito em favor do Fundo Nacional de Saúde, passando à condição de revéis perante o TCU, nos termos do art. 12, § 3º, da Lei nº 8.443, de 1992.
5.	De todo modo, após a análise final do feito, a unidade técnica propôs a irregularidade das contas de todos os aludidos responsáveis para condenar apenas os gestores-responsáveis (Atenir Ribeiro Marques, Eliane Ribeiro Marques e Francisco Gomes da Silva) , além da Qualitativa Cooperativa de Serviços Qualificados, ao pagamento do correspondente débito, sem prejuízo da aplicação de multa legal, tendo o Parquet especial anuído à essa proposta.
6.	O TCU pode incorporar o parecer da unidade técnica a estas razões de decidir, sem prejuízo, contudo, de promover os pontuais ajustes sobre a proposta da unidade técnica.
7.	Eis que, ao anunciar os responsáveis solidários pelo débito sob o valor de R$ 215.915,56 (Peça 77, p. 10) , a unidade técnica teria equivocadamente indicado Vilma Marques da Silva, em vez de Eliane Ribeiro Marques, como apontado no ofício de citação (Peça 24) , até porque Vilma Marques teria sida chamada apenas em audiência.
8.	Todavia, em sintonia, entre outros, com os Acórdãos 1.194/2009 e 3.991/2015, da 1ª Câmara, os Acórdãos 27/2004, 6.235/2013 e 3.223/2017, da 2ª Câmara, e os Acórdãos 11/1997 e 997/2015, do Plenário, a jurisprudência do TCU estaria firmada no sentido da pessoal responsabilidade do gestor pela comprovação da boa e regular aplicação dos recursos federais, submetendo todo aquele que administra os recursos públicos ao dever de demonstrar o correto emprego dos valores federais, nos termos do art. 70, parágrafo único, da Constituição de 1988 e do art. 93 do Decreto-Lei nº 200, de 1967.
9.	Por conseguinte, diante, especialmente, da não comprovação do referido nexo causal entre os valores federais repassados e os dispêndios supostamente incorridos no aludido programa, a ausência de elementos suficientes para demonstrar a boa e regular aplicação dos recursos federais transferidos resultou na confirmação da presunção legal de dano ao erário, a partir da irregular aplicação de recursos do SUS, e, assim, estaria adequada a proposta para aplicar a multa prevista no art. 58, II, da Lei nº 8.443, de 1992, em desfavor dos respectivos gestores-responsáveis, ante a grave ofensa à norma legal orçamentário-financeira, sem prejuízo de condenar os demais gestores-responsáveis ao pagamento do correspondente débito e da multa prevista no art. 57 dessa lei.
10.	Não subsistiria, enfim, a prescrição da pretensão punitiva do TCU, nos termos do Acórdão 1441/2016-TCU-Plenário, diante da ausência do transcurso de mais de dez anos entre a ordem para a citação ou audência no âmbito do TCU, em 25/9/2018 (Peças 24 a 29) , e a perpetração das irregularidades durante os exercícios de 2013 e 2014.
11.	Eis que, por meio do aludido Acórdão 1.441/2016 proferido na Sessão Extraordinária de 8/6/2016, o Plenário do TCU firmou o seu entendimento no sentido de que a prescrição da pretensão punitiva deve seguir a regra geral do prazo decenal, contado a partir do fato, em linha com o art. 205 do Código Civil brasileiro, interrompendo a contagem do aludido prazo com a ordem de citação, nos termos do art. 240, caput, da Lei nº 13.105 (Código Processual Civil) , de 2015.
12.	Sem prejuízo, no entanto, do respeito a esse entendimento do TCU, deve ser reiterada a minha ressalva já registrada em vários outros julgados do Tribunal no sentido de que, na ausência de lei específica, o TCU não deveria aplicar qualquer prazo prescricional sobre a referida pretensão punitiva ou, então, na pior das hipóteses, o Tribunal deveria aplicar a regra prescricional fixada pela Lei nº 9.873, de 1999, não só porque ela trata diretamente de prescrição no âmbito do direito administrativo sancionador, mas também porque, entre outras medidas, a aludida lei manda aplicar o prazo prescricional penal, quando a infração administrativa também configure crime, além de determinar expressamente que, diante de ilícito continuado ou permanente, a contagem do prazo deve iniciar a partir da cessação do aludido ilícito.
13.	A despeito, então, do registro dessa minha posição pessoal, o TCU deve pugnar pela pronta aplicação das multas legais em desfavor dos correspondentes responsáveis a partir do entendimento fixado pelo aludido Acórdão 1441/2016-TCU-Plenário.
14. 	O TCU deve julgar irregulares, portanto, as contas de Simaide Maria Braid, Vilma Marques da Silva, Atenir Ribeiro Marques, Eliane Ribeiro Marques e Francisco Gomes da Silva, além da Qualitativa Cooperativa de Serviços Qualificado, para condenar Atenir Ribeiro Marques, Eliane Ribeiro Marques e Francisco Gomes da Silva, além da Qualitativa Cooperativa de Serviços Qualificado, ao pagamento do correspondente débito e da subjacente multa fixada pelo art. 57 da Lei n.º 8.443, de 1992, sem prejuízo de aplicar a multa prevista no art. 58, II, dessa lei em desfavor de Simaide Maria Braid e Vilma Marques da Silva.
	Ante o exposto, pugno pela prolação do Acórdão ora submetido a este Colegiado.
TCU, Sala das Sessões, em 10 de novembro de 2020.
Ministro-Substituto ANDRÉ LUÍS DE CARVALHO
Relator